臺灣高等法院刑事判決
109年度上訴字第1682號
上  訴  人    臺灣士林地方檢察署檢察官
上  訴  人    
即  被  告    甲○○ 



選任辯護人    朱家弘律師
上列上訴人因被告家暴妨害自由案件，不服臺灣士林地方法院一
０八年度訴字第二五二號，中華民國一０九年三月卅一日第一審判
決（起訴案號：臺灣士林地方檢察署一０八年度偵字第五七七五
號），提起上訴，本院判決如下：
    主  文
原判決撤銷。
甲○○無罪。
    理  由
一、本件公訴意旨詳如起訴書所載（如附件）。
二、按犯罪事實應依證據認定之，無證據不得認定犯罪事實；又
    不能證明被告犯罪或其行為不罰者，應諭知無罪之判決，刑
    事訴訟法第一百五十四條第二項丶第三百零一條第一項分別
    定有明文。又所謂認定犯罪事實之證據，係指足以認定被告
    確有犯罪行為之積極證據而言，該項證據自須適合於被告犯
    罪事實之認定，始得採為斷罪之資料；且如未能發現相當確
    實證據，或證據不足以證明，自不能以推測或擬制之方法，
    以為裁判之基礎；而認定犯罪事實所憑之證據，雖不以直接
    證據為限，間接證據亦包括在內，然而無論直接證據或間接
    證據，其為訴訟上之證明，須於通常一般人均不致有所懷疑
    ，而得確信其為真實之程度者，始得據為有罪之認定，倘其
    證明尚未達到此一程度，而有合理之懷疑存在時，即難遽採
    為不利被告之認定（最高法院七十六年台上字第四九八六號
    判例參照）。至告訴人之指訴，係以使被告受刑事訴追為目
    的，是以告訴人之指訴為證據方法，除其指訴須無瑕疵，且
    應有查與事實相符之佐證，始得資為判決之基礎，亦經最高
    法院著有五十二年台上字第一三００號及六十一年台上字第三
    ０九九號判例可資參照。而所謂無瑕疵，係指被害人所為不
    利被告之陳述，與社會上一般生活經驗或卷存其他客觀事實
    並無矛盾而言；另所謂就其他方面調查認與事實相符，非僅
    以所援用之旁證足以證明被害結果為已足，尤須綜合一切積
    極佐證，除認定被告確為加害人之可能外，在推理上無從另
    為其他合理原因之假設，有一不合於此，即不能以被害人之
    陳述作為論斷之證據。　
三、本案經詢被告甲○○固坦認於起訴書所載時、地，於告訴人即
    其子（甲男）返家拿取物品後欲再行離家時，將外門上鎖不
    讓其離去，惟堅決否認其有私行拘禁、妨害自由之故意，並
    辯稱：告訴人就讀高三，近一、二年有愈來愈不服管教情形
    ，經常為使用手機發生爭執，此次因逃學、蹺家，不知去向
    ，向警局報失蹤後尋獲仍不願返家，暫住同學新竹家，其擔
    心告訴人無法於高中畢業，將影響其一輩子人生，為讓其子
    順利返校完成學業，而於其子返家取物時，僅係對其實施禁
    足，不同意其離去，俾偕其子返校辦理復學，乃行使其身為
    監護人之權，係合理管教，無逾越懲戒權等語。
四、經查：
  ㈠被告對告訴人有保護及教養之權利義務，並於必要範圍內有
　　懲戒權：
　　按子女應孝敬父母。父母對於未成年之子女，有保護及教養
    之權利義務。父母得於必要範圍內懲戒其子女。民法第一千
    零八十四條、一千零八十五條均定有明文。告訴人為民國○○
    ○年○月出生，父母於九十二年初離婚，約定其由母親即被告
    單獨監護，於本案案發之一０八年二月時，告訴人雖已滿十
    八歲，惟仍未成年，於法尚屬限制行為能力人，此有其年籍
    資料在卷可按。告訴人自幼由被告單獨扶養、監護，被告對
    其自有管教權力，甚至於告訴人對外須負損害賠償責任時，
    被告亦須連帶負責；又被告為告訴人之母，依前開規定，並
    得於必要範圍內懲戒告訴人。依前開民法第一０八四條、第
    一０八五條規定，被告身為告訴人之母親，於與告訴人之父
    離婚後單獨監護、扶養告訴人，自有權管教告訴人，且為其
    應負之義務。　
　㈡告訴人確有過度使用手機致荒廢學業及不服從被告管教情事
    ：
　　告訴人自承其母即被告覺得其有過度使用手機情況，要求晚
    上十時就寢前要將手機交出，其即偷偷向同學借手機使用，
    一０八年二月十二日早上，因被告不願返還手機，其覺得被
    告未給一合理理由，因而離家。其在校經常遲到，亦多因晚
    上使用手機，早上起不來（偵卷第五五、五七頁訊問筆錄）
    等語，此並有告訴人就讀學校於一０八年一月十八日列印之
    個人獎懲一覽表（偵卷第一九頁），記載其多因在校使用手
    機、遲到及缺交作業，遭記警告及記過處分。學校輔導組長
    於上開表記載：「經統計，上述獎懲總計（功過相抵）已達
    二大過二小過二警告，請家長注意學生遲到情形，避免因而
    影響學生畢業條件。」告訴人於一０八年二月十二日離家，
    被告旋於翌（十三）日報案，以告訴人離家失蹤申請協尋，
    此有新北市政府警察局汐止分局社后派出所受（處）理失踨
    人口案件登記表一件（審訴卷第八一頁）在卷可按，告訴人
    自承離家寄住前女友同學父母家中期間，均未到校上課，核
    與證人即同學之母親黃○○結證稱：當時是下學期已開學，告
    訴人蹺家至其家後即未再去上學(訴卷第一四０頁審判筆錄）
    等語一致。告訴人確有因過度使用手機，直接或間接影響學
    業，致遭學校記過，嗣並因而蹺家、逃學，瀕無法畢業情事
    ，可以認定。
　㈢告訴人蹺家、逃學期間，黃○○過度介入，助長告訴人對被告
    之叛逆，妨害被告之監護權：
　⑴關於告訴人離家及尋獲經過－
　①經證人黃○○於原審法院證稱：因告訴人與其女兒聯絡已是晚
    間快十二點，其覺得晚上太危險，讓告訴人到家中借住，告
    訴人有說隔天就離開，但因告訴人稱聯絡不上一桃園叔叔，
    我即讓他多住幾天，對他父親不清楚，只知道他有一母親，
    有說要聯絡他母親，但他說如聯絡母親即要離開（訴卷第一
    三五頁審判筆錄）。告訴人與女兒國中是男女朋友，知監護
    人是他母親，不知有父親。他來有說他逃家，被報失蹤，我
    跟他說必須先跟爸爸聯絡，才知道他爸爸，告訴人都不給他
    媽媽的聯絡方式（同上筆錄第一四四、一四五頁）。嗣因帶
    告訴人至時雨中學與女兒會客時，告訴人遭金瓜石派出所警
    員帶走，應該是同學之間已經知道，被告不到半小時也出現
    在金瓜石派出所，是警員找到失蹤小孩，所以派出所要處理
    （同上筆錄第一三五頁、一四九頁）。在派出所我與被告聊
    到凌晨一點多，聊小孩管教，她覺得告訴人都在玩網路遊戲
    ，有一些壞朋友帶壞他，他作息不正常，書也不讀了之類的
    。後來我載被告回去，但告訴人仍跟我回新竹。從警局回來
    後隔天或隔二天，有跟先生及被告母子去延平中學討論如何
    讓告訴人完成學業，但對告訴人要住哪裡沒有詳細說明，不
    知道被告是否在意告訴人沒有跟她住。二月廿五日在派出所
    溝通時，被告有無同意告訴人繼續住我家，是認知上的問題
    。從派出所載被告回汐止，在車上只有我與被告聊天，告訴
    人不說話。忘記被告有無要求告訴人一起下車回家，沒印象
    我有無勸告訴人下車回家。國中時，女兒說告訴人是單親，
    但爸爸一直都在，我帶女兒去給告訴人哥哥捻香時，第一次
    見到告訴人爸爸（同上筆錄第一三六～一三七、一四六、一
    五一、一五六頁）。廿七日我與先生、女兒陪告訴人回家拿
    東西，一上樓被告請告訴人進屋，即與我們至樓下大廳談，
    後來告訴人打電話說發現被反鎖在裡面，我們一家三口在樓
    下等到半夜一點多，連警察都無法介入，里長上去談後說要
    用高風險家庭處理，鎖匠也來一次，是告訴人自己打電話找
    的，後來告訴人叫我們先回去。當日被告生氣是覺得我們沒
    有權利帶走她兒子。告訴人逃出來後，還是有來我家住（同
    上筆錄第一三八～一三九、一四三、一五五頁）等語。
　②另告訴人先後亦訴稱：我因手機的事情與母親衝突，手機被
    沒收而離家，在新竹等朋友時與黃○○女兒聯絡，他們知道我
    一個人在火車站外面，黃○○就叫我去她家住。到時雨中學沒
    多久，教官就叫我到學務處，說員警要帶我回派出所，因我
    被報失蹤人口，到警局他們通知我母親過來，在派出所母親
    只跟黃○○講話，講了幾個小時，我不知他們在做什麼。後黃
    ○○載我們回汐止，車上我沒跟母親說話，不記得下車時母親
    有無叫我回家或叫我要上學。離家後就都沒有與母親聯絡，
    收拾完東西發現無法下去，打電話給黃○○，母親是透過黃○○
    手機說不讓我走。二月廿五、廿六日決定要從新竹每天通車
    到延平中學上學，我沒有跟母親說這件事，應該是透過黃○○
    告訴我母親。廿七日當天講收拾東西完就可以離開，是黃○○
    跟我母親及父親說的吧。有給過黃○○我母親的聯絡電話，住
    的過程中黃○○應該有用LINE聯絡父、母親(同上筆錄第一六
    二、一六五～一六八、一七一～一七三頁）等情。⑵黃○○過度
    介入、妨害被告母子間監護與被監護關係：
　①依上開證人黃○○證詞，其先稱只知告訴人為母親單親扶養，
    不知告訴人有父親；又稱因告訴人告知其逃家、被報失蹤，
    才知告訴人有父親；或稱國中時即知告訴人有父親，先後不
    一，惟其確知告訴人之監護人為告訴人之母親即被告，則始
    終一致。雖黃○○稱不知告訴人母親之聯絡電話，或告訴人不
    願聯絡其母親云云，惟告訴人稱有將母親之聯絡電話告訴黃
    ○○，並認黃○○應已與其母親取得聯繫。黃○○既知告訴人未成
    年且離家出走，上課期間復均逃學，竟不通知告訴人母親，
    甚至於告訴人告知其已遭通報失蹤，仍不聯絡。縱告訴人確
    未告知其母親聯絡方式，亦應通知其學校或警局，乃黃○○亦
    為人母，扶養與告訴人同齡之女兒，寬容任告訴人寄住其宅
    逾一週以上，且明知尚於學期間，亦容任告訴人無所事事不
    返校就讀，實難想像其不理解為人父母於兒女失蹤時之恐慌
    焦慮。衡情成年人，尤為人父母者，知有未成年人蹺家、逃
    學前來借住，理應竭力勸解，代為聯絡其監護人、或通知警
    局聯繫，乃黃士瑄竟無同理心，逾一週以上任由告訴人「離
    家出走」之情況持續，至為不當。
　②黃○○於上課期間偕告訴人至時雨中學（告訴人中學母校）會
    晤其女，告訴人經學校通知警員自學校帶走，黃○○明知此係
    因告訴人離家出走，其母親即被告四處尋找不獲後報警通報
    協尋，則告訴人返家當為終結該事件之要務，黃○○與告訴人
    非親非故，無何權利，卻以談判者之姿，與被告在警局溝通
    至近凌晨一時許；嗣駕駛自用小客車載送被告母子返家時，
    復未規勸告訴人下車隨同母親返家，反而隨即將告訴人載離
    ，黃○○證稱忘記被告有無要求告訴人下車、沒印象有無勸告
    訴人下車回家、或稱被告有無同意告訴人繼續住宿其家，是
    認知上的問題云云，有違常情。黃○○其後甚至與其配偶同往
    告訴人就讀之學校討論告訴人就學問題；擅自決定讓告訴人
    續住其新竹住處，擬由告訴人以新竹、台北通車方式返校上
    課，又於案發當日陪同告人返家取物，欲再次帶離未果，竟
    在被告母子住處樓下等候至凌晨一時許。以告訴人僅因使用
    手機或升學之家庭教養問題，既非受虐或有何人身危險之公
    義事項，黃○○以告訴人同學母親之身分如前干涉，明顯侵害
    被告之監護權，且其行為助長告訴人對其母親管教之叛逆，
    妨害被告之管教權。 
　㈣被告阻止告訴人隨同不相干之外人離家，未逾越必要合理管
　　教範圍：
　⑴告訴人因有如上所述之過度使用手機、遲到、在校違規使用
    手機等情事，迭遭學校記過處分，已瀕退學程度，被告為糾
    正其行為而加以限制使用手機之時間，規勸其正常上學，乃
    盡為人母之責任，此為正當之管教。告訴人蹺家、逃學，被
    告報警協尋找到告訴人，黃○○不尊重被告為告訴人之母及唯
    一監護人，不顧念告訴人學業未竟，仍將告訴人帶離被告之
    監護。被告利用告訴人返家取物之際，限制告訴人再次跟隨
    黃○○離去，乃正當監護權之行使行為。黃○○逾越關心之分際
    ，客觀上已涉和誘未成年人脫離監護人之程度。　
　⑵一０八年二月廿七日關於告訴人返家取物無法再行外出之情況
    ，依告訴人之先後指訴：①於偵查中陳稱：我是與母親說好
    當天下午十六時回去收拾東西再離開，但嗣被母親用鑰匙反
    鎖，並要求不能離開。門是要有鑰匙才能開啓，我沒有鑰匙
    ，所以就沒辦法離開（偵卷第一四頁調查筆錄）。住家最外
    面的門我沒有鑰匙，因為平常最外面的門都不會鎖。（問:
    你有觀察過大門，它可以從外面鎖，裡面的人必須要用鑰匙
    才能開?）沒有，我不知道這件事情。當天是要回家收拾行
    李，收拾完行李準備下樓時，就發現最外面的門被反鎖，我
    就打電話給我同學母親（即黃士瑄），請我母親幫我開門，
    我在電話中有聽到我母親說考慮一下，後來就堅持說不幫我
    開門。我母親在同學母親回家後上樓，我說我要出門離開，
    他就是堅持不讓我出門，因為我沒有鑰匙，我就沒有繼續跟
    她說我要出去，我就回我房間，跟父親說我被反鎖無法出門
    ，父親（非告訴人之監護人)請我先報警，我也有報警，警
    察來之後，母親仍堅持不開門，後來警察走了。換一位里長
    跟警察來，我母親要我回房間，他開門讓里長進來，里長花
    二小時協調我跟我母親，但我跟我母親都很堅持，所以里長
    也走了，我就回房間，當天晚上我們沒有再繼續講話，我就
    睡覺。隔天早上起床洗完澡後，我發現外面都沒有人，我就
    從陽台沿著欄杆爬到二樓，跳到別戶陽台，請人家開門讓我
    離開，我就到警察局（偵卷第五六～五七頁訊問筆錄）。②於
    原審陳稱：我先在樓上收拾東西，我收拾完東西發現無法下
    去，因為門被反鎖，我就在裡面打電話給黃○○說我被反鎖無
    法下去，我母親透過黃○○的電話說她要考慮一下，後等我母
    親回來，我們在家裡有爭執，我說為什麼不讓我走，後面就
    是談很久，她一樣不讓我離開，說出去會有危險，說她從別
    的地方得知黃○○他們家怎樣的，不讓我離開。因為我不能接
    受為什麼我被反鎖在裡面，中間有報警，警察有來，她跟警
    察說她覺得可能會發生什麼事。里長進來家裡，母親跟他講
    蠻多的，里長也離開（訴卷第一六八～一七一頁審判筆錄）
    。我覺得母親管教太嚴，回家時間、睡覺時間、使用手機等
    ，無法接受（同上筆錄第一七四頁）。回家到離開前有吃晚
    餐跟早餐，晚餐是媽媽用家裡面的東西，早餐媽媽有買回來
    。她堅持不讓我離開，所以我就沒有再去看門到底有沒有鎖
    ，沒有試著去看門有無繼續反鎖或檢查門能不能打開。從廚
    房外面陽台離開時，是在客廳外面沒看到母親，不確定她是
    在自己房間還是離開家裡，反正不在客廳。離開時，也沒有
    去看門是否還反鎖（同上筆錄第一七八～一七九頁）。③於本
    院審理中陳稱：原來即知該大門要用鑰匙才可開啓，只是平
    常都不會鎖，我要走才發現被反鎖，我要母親幫我開門，我
    母親不願意。是打同學媽媽（黃士瑄）電話，在電話裡說的
    ，等她回來以後，她說要跟我溝通，但我當時聽不進去，因
    為我覺得做這樣不合理，所以我就不想跟她溝通就回房間。
    警察來沒進屋裡，里長有進屋裡，希望我們溝通，當時不確
    定外門是否還上鎖，我沒有去開門，後來我回房間，里長就
    走了（上訴卷第一四九、一五二頁審判筆錄）。由告訴人上
    開陳述，其係於收拾好物品下樓時 欲開啟大門，方知大門
    上鎖，而該大門原即須以鑰匙開啓，非為本案拘束告訴人方
    特為設置，僅因告訴人無該大門鑰匙，無法開啓外出。另告
    訴人自承，被告返回後，即欲與其溝通，其當時聽不下而回
    房，拒絕溝通，期間雖多次報警，但未展現非離去不可之强
    烈意志，直至翌日亦未確認其母親所在，或該大門是否仍上
    鎖，即擅自陽台攀爬離開；其有食用被告為其準備之晚餐及
    早餐，於屋內可自由活動，可撥打手機，未受其他强制力等
    語，則被告辯稱為管教告訴人而對告訴人為「禁足」處分，
    並無妨害自由之犯意，堪以採信。
　⑶告訴人前於一０七年亦曾因被告沒收其手機即報警（偵卷第七
    二頁）；經母親報警協尋，不為其離家出走令母親擔憂、四
    處尋覓而道歉；寧隨外人離去，過家門不入；回家取物，寧
    透過他人轉話，與母不言不語；於本案亦僅因無法外出即一
    再撥打電話報警，復未思自身安危，自四樓陽台攀爬下樓，
    幸未釀憾事，顯見其雖已非少年，惟思慮欠周，昧於追求獨
    立之自我，無視母親扶養之苦心，而恣意行事。於本院詢問
    是否因一時衝動報警、是否希望母親為此事坐牢，竟不置可
    否，毫不感激母親十多年養育之恩。被告身為告訴人之母及
    監護人，確有對告訴人加强倫理教育及嚴加管教行為之必要
    。　
五、綜上所述，本案告訴人蹺家、逃學前，即已瀕將無法順利畢
    業之情況，經通報失蹤尋獲，仍不返家，同學家長黃○○並未
    得被告委託，竟不勸告訴人返家，仍提供自己住所供寄住，
    既不方便使告訴人返回台北學校復學，且無法監督課業、生
    活，復無法對告訴人負責。被告僅對告訴人暫時祭出前開「
    禁足」處分，擬於上課日即帶同返校，衡情並未逾越教養及
    懲戒權，自不得以私行拘禁之妨害自由罪論處。揆諸首揭規
    定說明，本案乃事證不足，不能證明被告犯罪，自應為被告
    無罪之諭知。檢察官依告訴人請求，認被告罔顧告訴人之人
    格尊嚴及自由意志，致其受莫大壓迫與痛苦，被告犯後仍飾
    詞狡辯，毫無悔意，原判決量刑過輕、緩刑不當云云，乃無
    理由。另原審遽認被告懲戒權之行使已過度侵害告訴人之基
    本權利及最佳利益，殊有違誤，被告上訴否認犯行，為有理
    由，自應由本院撤銷改判。至黃○○是否有和誘未成年人脫離
    監護人之犯罪，宜由檢察官另為適當之處理。
六、據上論斷，應依刑事訴訟法第三百六十九第一項前段、第  
    三百六十四條、第三百零一條第一項，判決如主文。 
本案經檢察官何嘉仁到庭執行職務。
中　　華　　民　　國　一０九　年　 七　 　月　 三十 　日
                  刑事第四庭審判長法　官  陳筱珮
                                  法　官  羅郁婷
                                  法　官  陳玉雲
以上正本證明與原本無異。
被告不得上訴。
檢察官如不服本判決，應於收受送達後20日內向本院提出上訴書
狀，其未敘述上訴之理由者並得於提起上訴後20日內向本院補提
理由書（均須按他造當事人之人數附繕本）「切勿逕送上級法院
」。
                                  書記官  蔡麗春
中　　華　　民　　國　一０九　年　 七　 　月　 三十 　日